【裁判字號】    95,上國,7
【裁判日期】    951227
【裁判案由】    國家賠償
【裁判全文】
臺灣高等法院臺中分院民事判決  95年度上國字第7號
上  訴  人  乙○○
訴訟代理人  連鳳翔律師
被  上訴人  台中縣霧峰鄉公所
法定代理人  丙○○
訴訟代理人  周進文律師
複  代理人  甲○○
上列當事人間請求國家賠償事件，上訴人對於民國95年8月18日
臺灣苗栗地方法院95年度重國字第5號第一審判決提起上訴，本
院於95年12月13日言詞辯論終結，判決如下：
    主      文
上訴駁回。
第二審訴訟費用由上訴人負擔。
    事實及理由
壹、訴訟要旨：
一、上訴人主張：查坐落台中縣霧峰鄉○○段606、611、470、
    478地號等4筆土地，為林許悅遺產（下簡稱系爭土地或系爭
    遺產），林慎一為其遺產管理人，而被上訴人於92年1月15
    日就系爭土地開立台中縣霧鄉都市計劃土地使用分區證明時
    ，將土地使用分區欄位誤載為「道路用地」（查正確為「商
    業區」），致使林慎一陷於錯誤，於92年1月28日以公告現
    值1/10新台幣（下同）952,700元，將系爭土地賣予第三人
    鮑美玲，並完成所有權移轉登記。迄94年5月間，林慎一收
    到台中縣稅捐稽徵處大屯分處函文，要求補繳系爭土地增值
    稅款1,203,016元，林慎一始知系爭土地之使用分區為「商
    業區」，且不適用免繳土地增值稅之優惠，惟鮑美玲已將系
    爭土地再出售予第三人，縱林慎一撤銷錯誤之意思表示，仍
    無法取回系爭土地，而受有損害。查本件因被上訴人機關之
    過失將系爭土地之使用分區○○○○道路用地」，致使林慎
    一因信該錯誤認定，而以低於鄰近商業區土地之市價出售，
    是林慎一所受之損害與被上訴人機關之錯誤認定，二者間有
    相當之因果關係，林慎一自得向被上訴人請求賠償損害，即
    系爭土地之公告現值9,527,000元，扣除應繳之增值稅1,203
    ,016 元，再扣除賣價952,700元，則林慎一可得預期之利益
    損失為7,371,284元，是依國家賠償法第2條第2項前段、第5
    條及民法第216條規定，被上訴人機關應負賠償之責。又林
    慎一並將此國家賠償債權讓與上訴人。又按內政部90年4月
    16日台（90）內中地字第9081070號函要旨及高等法院87年
    度家抗字第80號裁判、85年度家抗字第204號裁判、84年度
    家抗字第56號裁判之見解，遺產管理人為保存遺產之必要，
    無須經法院或親屬會議核准，可逕行處分遺產。查林慎一為
    管理系爭遺產而代繳地價稅、工程受益費及土地增值稅合計
    超過四百五十萬元以上，自屬擔任遺產管理人後所負擔之債
    務。又由於林慎一無力繳納上開稅金，因此向上訴人乙○○
    借款二百二十萬元，故以債權讓與方式，將對被上訴人之國
    家賠償債權，讓與上訴人等詞。又上訴人原審全部敗訴，是
    上訴聲明：(一)原判決廢棄。(二)被上訴人應賠償上訴人新台幣
    二百五十萬元（查原審請求7,371,284元，第二審減縮之）
    ，及自本件起訴狀繕本送達之翌日起至清償日止按年息百分
    之五計算之利息。(三)第一、二審訴訟費用由被上訴人負擔。
二、被上訴人則以：按民法第1185條規定：「第一千一百七十八
    條（繼承人之搜索）所定之期限屆滿，無繼承人承認繼承時
    ，其遺產於清償債權並交付遺贈物後，如有賸餘，歸屬國庫
    」。又按遺產管理人之設，旨在管理保存及清算遺產，以免
    遺產散失，此遺產管理人係以第三人之地位，依法取得上開
    「管理保存」遺產等權限，而非使其取得「遺產之權利」。
    而上訴人自承本件遺產管理人林慎一於第一千一百七十八條
    （繼承人之搜索）所定之公示催告期限屆滿時，並無人承認
    繼承，無人申報債權，亦無須交付遺贈物，則遺產管理人林
    慎一，自應上開公示催告期限屆滿後，並依同法第1179條第
    1項第5款之規定，將賸餘遺產，移交國庫，自無變賣遺產以
    清償債務或處分遺產之必要，而遺產管理人更無可能於遺產
    管理過程，使被繼承人負擔新債務之權利等詞，資為抗辯。
    並求為判決駁回對造之上訴。
貳、兩造不爭執事項：（本院卷第45頁反面及第55 頁）
一、系爭坐落台中縣霧峰鄉○○段606、611、470、478地號土地
    ，原為訴外人林許悅之遺產。經台灣台中地方法院以八十四
    年家聲字第36號裁定指定林許悅之遺產管理人為訴外人林慎
    一。
二、遺產管理人林慎一於92年1月5日將上開系爭四筆土地，以公
    告現值十分之一即新台幣952,700元出售於第三人鮑美玲，
    並完成所有權移轉登記。嗣後鮑美玲又將系爭四筆土地分別
    出售給訴外人林火木、林火木、孫忠義、李惠珍並均過戶完
    畢。
三、94年2月17日霧峰鄉公所通知台中縣稅捐處大屯分處更正系
    爭四筆土地台中縣霧峰鄉都市計劃土地使用分區證明書，其
    中土地使用分區○位○○○道路用地」有誤，應予更正為「
    商業區」。嗣後遺產管理人林慎一於94年5月間接到台中縣
    稅捐稽徵處大屯分處之補繳系爭土地土地增值稅函文，應補
    繳系爭土地新台幣1,203,016元。遺產管理人林慎一已依該
    函文補繳一半之增值稅即新台幣601,508元，並提起行政訴
    訟（台中高等行政法院95年訴字第273號判決上訴人敗訴在
    案，現上訴最高行政法院中）。
四、系爭四筆土地公告現值為新台幣9,527,000元。
五、系爭土地第470 與478 號土地已經成為既成巷道。
六、遺產管理人林慎一於95年4月20日出具債權讓與協議書將
    本件國家賠償請求權讓與上訴人乙○○。
參、得心證之理由：
一、經查系爭坐落台中縣霧峰鄉○○段606、611、470、478地號
    土地，原為訴外人林許悅之遺產。又台灣台中地方法院於84
    年9月23日以八十四年家聲字第36號裁定指定林許悅之遺產
    管理人為訴外人林慎一，業如前述，並有該裁定書在卷可按
    （見本審卷第六四、六五頁）。又查該裁定書除指定林許悅
    之遺產管理人為林慎一外，同時依民法第1177條、第1178
    條規定，裁定：「准對被繼承人林許悅之繼承人為承認繼承
    之公示催告」；及「被繼承人林許悅之繼承人，應自前項公
    示催告最後登載新聞紙之日起六個月內承認繼承，上述期限
    屆滿，無繼承人承認繼承時，被繼承人林許悅遺產於清償債
    權並交付遺贈物後，如有賸餘，歸屬國庫」，亦有該裁定書
    可稽。而上訴人訴訟代理人於本院中自承：於上開裁定書公
    示催告六個月屆滿後，並無人承認繼承，也無債權人呈報債
    權，另遺贈物部分雖然有口授遺囑，但是法院以超過三個月
    沒有提起確認口授遺囑為真正之訴訟，所以口授遺囑失其效
    力等詞在卷（見本審卷第五三頁），則遺產管理人林慎一本
    應依上開裁定書意旨及民法第1185條、第1179條第1項第5款
    規定，將被繼承人林許悅遺產移交國庫。然遺產管理人林慎
    卻藉口依民法第1179條第1項第3款為保存遺產必要處置之規
    定，將系爭土地變賣予訴外人鮑美玲云云，顯不足取，則遺
    產管理人林慎變賣系爭土地，自屬無權處分。又按遺產管理
    人之設，旨在管理保存及清算遺產，以免遺產散失，此遺產
    管理人係以第三人之地位，依法取得「管理保存遺產」等權
    限，而非使其取得遺產之權利（最高法院90年度台上字第13
    55號裁判參照），則遺產管理人林慎自無權將被繼承人林許
    悅對被上訴人之國家賠償請求權讓與他人。再者，林慎一雖
    於95年4月20日出具債權讓與協議書將本件國家賠償請求權
    讓與上訴人乙○○，如前所述，惟據該債權讓與協議書末段
    記載「立債權讓與協議書人：林慎一」，即林慎一係以「自
    己名義」讓與該債權，而非以「遺產管理人名義」讓與該債
    權，對被繼承人林許悅遺產自不生效力，即受讓人上訴人並
    未合法取得被繼承人林許悅遺產之國家賠償請求權。又按損
    害賠償之債，以有損害之發生及有責任原因之事實，並二者
    之間有相當因果關係為其成立要件，最高法院30年上字第18
    號著有判例。查上訴人既未取得被繼承人林許悅遺產之國家
    賠償請求權，就系爭土地更亦任何損害可言，則其逕依依國
    家賠償法第2條第2項前段、第5條及民法第216條規定，請求
    被上訴人機關應負賠償之責，顯無理由。
肆、綜上所述，本件上訴人主張，依國家賠償法第2條第2項前段
    、第5條及民法第216條規定，請求被上訴人機關賠償二百五
    十萬元本息，為不足採，被上訴人抗辯，尚屬可信。又本院
    所持理由，雖與原審未盡相同，然結論並無不同。是原審為
    上訴人敗訴之判決，並無不合。上訴意旨指摘原判決不當，
    求予廢棄改判，為無理由，應予駁回。
伍、本件事證已臻明確，兩造其餘攻擊或防禦方法及所提證據，
    均與本院心證之形成，不生影響，爰不一一再加以論述，併
    此明。
陸、據上論結，本件上訴為無理由，依民事訴訟法第四百四十九
    條第二項、第七十八條，判決如主文。
中    華    民    國    95    年    12    月    27    日
                    民事第一庭審判長法  官  吳火川
                                    法  官  邱森樟
                                    法  官  陳繼先
以上正本係照原本作成。
如對本判決上訴，須於收受判決送達後20日內向本院提出上訴書
狀，其未表明上訴理由者，應於提出上訴後20日內向本院提出上
訴理由書（須按他造人數附具繕本）。
上訴時應提出委任律師為訴訟代理人之委任狀。具有民事訴訟法
第466條之1第1項但書或第2項之情形為訴訟代理人者，另應附具
律師及格證書及釋明委任人與受任人有該條項所定關係之釋明文
書影本。
                                    書記官  林育德
中    華    民    國    95    年    12    月    28    日
                                                      Ｂ


司法院資訊處製作；財團法人民間司法改革基金會備份。
